【裁判字號】    99,易,694
【裁判日期】    990708
【裁判案由】    妨害名譽
【裁判全文】
臺灣板橋地方法院刑事判決               99年度易字第694號
公  訴  人  臺灣板橋地方法院檢察署檢察官
被      告  甲○○
選任辯護人  林美倫律師
            陳勵新律師
            張航律師
上列被告因妨害名譽案件，經檢察官提起公訴（99年度偵字第
250號），本院判決如下：
    主  文
甲○○無罪。
    理  由
一、公訴意旨略以：被告甲○○於民國98年11月4 日晚間9 時40
    分許，在臺北縣三峽鎮○○路○段108 巷7 弄11號「臺北維
    也納社區」大門前之公共場所，基於誹謗之犯意，向丙○○
    稱：「總幹事，大家都是內行人，我不會擋你財路」等語，
    足以毀損丙○○之名譽，因認被告涉犯刑法第310 條第1 項
    之誹謗罪嫌。
二、按犯罪事實應依證據認定之，無證據不得認定犯罪事實；不
    能證明被告犯罪者，應諭知無罪之判決，刑事訴訟法第154
    條第2 項、第301 條第1 項分別定有明文。又認定犯罪事實
    所憑之證據，雖不以直接證據為限，間接證據亦包括在內，
    然而無論直接證據或間接證據，其為訴訟上之證明，須於通
    常一般之人均不致有所懷疑，而得確信其為真實之程度者，
    始得據為有罪之認定，倘其證明尚未達到此一程度，而有合
    理之懷疑存在而無從使事實審法院得有罪之確信時，即應由
    法院為諭知被告無罪之判決（最高法院76年台上字第4986號
    判例意旨參照）。
三、查本判決後引之被告以外之人於審判外之陳述，固屬傳聞證
    據，惟檢察官、被告及辯護人就該等審判外陳述之證據能力
    ，於本院準備程序中均未予爭執，且迄至言詞辯論終結前，
    就該等證據資料之證據能力亦均未聲明異議。本院審酌該等
    證據資料製作時之情況，查無違法不當及證明力明顯過低之
    瑕疵，亦認為以之作為證據應屬適當，依刑事訴訟法第159
    條之5 規定，認該等證據資料均有證據能力，合先敘明。
四、公訴人認被告涉犯刑法第310 條第1 項之誹謗罪嫌，主要係
    以被告之供述、告訴人丙○○於警詢、偵查中之指訴、證人
    丁○○、乙○○於警詢中之證述資為論據。
五、訊之被告固坦承曾於上開時地，向丙○○陳稱：「總幹事，
    大家都是內行人，我不會擋你財路」等語，惟否認有何誹謗
    之犯行，辯護意旨為被告辯稱：被告對丙○○說上開話語，
    是私下找丙○○過來講，被告主觀上並無誹謗之故意。又被
    告講該話之原因，係因被告對臺北維也納社區之財務狀況存
    有疑義，而多次向該社區管理委員會及總幹事丙○○請求閱
    覽及影印財務報表及會計憑證等資料，惟丙○○均拒絕提供
    。被告為求得以調閱上開資料，遂向丙○○說上開話語，本
    意為被告不會針對丙○○，亦不會為難丙○○，以求丙○○
    同意被告閱覽上開財務報表及會計憑證等資料，被告實無誹
    謗之故意等語。
六、經查：
  (一)被告於98年11月4 日晚間9 時40分許，在臺北縣三峽鎮○○
    路○段108 巷7 弄11號「臺北維也納社區」大門口之公眾得
    出入之場所，曾以臺語向擔任上開社區總幹事之丙○○陳稱
    ：「總幹事，大家都是內行人，我不會擋你財路」等語之事
    實，業經被告於本院審理中坦承不諱，核與證人即告訴人丙○○、丁○○及乙○○於警詢及本院審理中之證詞相符，固
    堪認定。
  (二)惟按刑法第310 條誹謗罪之成立，必須意圖散布於眾，而指
    摘或傳述足以毀損他人名譽之具體事實始足當之，此觀刑法
    第310 條第1 項之規定自明，最高法院86年度台上字第6920
    號判決亦同此旨。就被告於前揭時地對丙○○陳稱上開話語
    之情形，證人即告訴人丙○○於警詢中指稱：當時伊開完委
    員會，走到大門口，被告看到伊，把伊叫到旁邊，對伊說上
    開話語（見偵查卷第4 頁），於偵查中陳稱：伊開完會後走
    到門口，被告拍伊肩膀將伊拉到旁邊，跟伊說上開話語（見
    偵查卷第14頁），於本院審理中證稱：伊原本與管理委員在
    大門口聊天，被告回來就叫伊，走沒有幾步，被告就說上開
    話語等情（見本院99年6 月24日審判筆錄）；證人丁○○於
    本院審理中結證：伊剛好開會起來，被告把丙○○用手勾住
    脖子，伊以為是要打架，但沒有打架，被告對丙○○說總幹
    事，大家都是內行人，我不會擋你財路。被告說這句話時，
    不知道後面有人，音量像一般人平常講話的聲音等語（見同
    上審判筆錄）；證人乙○○於本院審理中證以：被告對丙○○說「總幹事大家都是內行人，不會擋你財路這些話」時，
    伊剛好在被告後面，他們在前面聊天，相隔大約耳朵聽得到
    的距離（見同上審判筆錄）。是由證人丙○○、丁○○、乙○○上開證詞可知，被告係先將丙○○拉至一旁，才向丙○○說「總幹事，大家都是內行人，我不會擋你財路」這句話
    ，並未當著丁○○或乙○○等社區管理委員之面前對丙○○
    講述該話語，被告當時之音量亦與一般人談話之音量相仿，
    並未特別提高音量。證人丁○○、乙○○復一致證稱當時其
    二人在被告後方，被告並未轉頭，證人丁○○更證述被告應
    不知背後有人，依此情狀，實難認被告有何將上開話語散佈
    於眾之意圖，當僅因依證人丁○○、乙○○等人當時所站位
    置，適能聽聞被告所述話語，尚無從據此認定被告有散佈於
    眾之意圖。辯護意旨辯稱被告當時係與丙○○私下談話，並
    無誹謗之故意，應屬可採。
  (三)再就被告對丙○○所述上開話語之內容以觀，其所稱「我不
    會擋你財路」乙語，並未指摘任何足以毀損丙○○名譽之明
    確事實。且針對被告為何會講述該話語之緣由，證人丁○○
    於本院審理中證稱：當時伊只聽到被告說這句話，伊看到被
    告與丙○○沒有打架，伊就走了，伊沒有聽到被告說其他話
    ，也不知道被告說該話是針對何事（見同上審判筆錄）；證
    人丙○○於本院審理中亦證稱：被告當時找伊，直接跟伊說
    這句話，其他沒有說什麼，伊聽到之後就大發雷霆等語（見
    同上審判筆錄），足見被告於講述上開話語之前，並未與丙○○論及其餘事項，實無從單憑該話語本身，率認被告已指
    摘何明確事實，或遽謂該話語已足以毀損丙○○之名譽。至
    證人丙○○雖證稱：被告說該話是針對社區之資源回收，因
    為社區資源回收10幾年來都沒有收入，不然被告不會跟伊說
    那句話。被告媽媽之前10點多進來伊社區撿東西被守衛制止
    ，被告因此懷恨在心等節；證人乙○○證陳：被告講上開話
    ，應該是針對資源回收的事情，案發前約2 、3 個禮拜，被
    告的親戚來社區撿垃圾資源回收，守衛請被告親戚不要把垃
    圾撿走，被告不高興，因此起了爭端等語。然證人丙○○亦
    另陳明：被告於98年11月4 日案發前，並未找伊說資源回收
    之事，98年11月4 日當天是第一次跟伊說，當天管委會開會
    時，被告也沒有提到資源回收的事情；證人乙○○復自承：
    案發當天伊只知道被告與丙○○吵起來，但內容伊不知道，
    是否有提到資源回收之事伊沒有聽清楚等語（以上證詞均見
    同上審判筆錄）。由是可知，證人丙○○、乙○○指稱被告
    講述上開話語應係針對被告親戚拾取資源回收乙事，無非係
    因於案發前2 、3 週，被告曾因其親戚拾取回收垃圾而與社
    區守衛起爭端乙節所作之推論，並非肇因於被告在案發當天
    有何與資源回收事項有關之話語或舉止，且被告在案發之前
    ，亦未從與告訴人丙○○就資源回收事項進行討論，則證人
    丙○○、乙○○所稱被告對丙○○說上開話語係針對資源回
    收云云，應係其二人主觀推論之詞或個人所作之聯想。又被
    告於案發當晚社區管理委員會開會時，曾提出書面聲請函，
    欲聲請社區財務報表之乙節，亦據證人丙○○於本院審理中
    證述屬實，則被告辯稱其說上開話語之真意是想要調取社區
    之財務報表等語，亦非全然無憑。本件既乏其他積極事證相
    佐，自無從認定被告所為上開言語已與誹謗罪「指摘或傳述
    足以毀損他人名譽之具體事實」之要件該當。
六、據上所陳，本件被告辯稱其無散佈於眾之誹謗故意，非無可
    採。且依被告所述之言語，內容亦難認已指摘或傳述足以毀
    損他人名譽之具體事實，其所為自與刑法誹謗罪之要件有間
    。揆諸首開說明，被告犯罪既屬不能證明，當應為其無罪之
    諭知，以昭審慎。
據上論斷，應依刑事訴訟法第301條第1項，判決如主文。
本件經檢察官陳姿雯到庭執行職務。
中    華    民    國    99    年    7     月    8     日
                  刑事第二十庭  法  官  吳佳穎
以上正本證明與原本無異
如不服本判決應於送達後10日內向本院提出上訴狀
                                書記官  黃炎煌
中    華    民    國    99    年    7     月    12    日

司法院資訊處製作；財團法人民間司法改革基金會備份。
